【裁判字號】    98,訴,318
【裁判日期】    980430
【裁判案由】    偽造文書
【裁判全文】
臺灣臺中地方法院刑事判決               98年度訴字第318號
公  訴  人  臺灣臺中地方法院檢察署檢察官
被      告  甲○○
                    樓（另案在臺中女子監獄執行）
上列被告因偽造文書案件，經檢察官提起公訴（97年度偵字第11
450 號），本院合議庭裁定由受命法官獨任進行簡式審判程序，
判決如下：
    主    文
甲○○共同犯行使偽造私文書罪，處有期徒刑肆月，如易科罰金
，以新臺幣壹仟元折算壹日。
如附表「偽造署押及印文」欄所示之偽造署押及印文、扣案之「
乙○○」偽造國民身分證壹張、「乙○○」偽造汽車駕駛執照壹
張、「乙○○」偽造印章壹顆及華南商業銀行五權分行活期儲蓄
存款存摺壹本，均沒收。
    犯罪事實及理由
一、犯罪事實：
    甲○○因染有施用毒品惡習，致缺錢花用，其於民國九十七
    年四月二十二日，經由報紙廣告，與偽造證件集團聯絡後，
    得知持用假證件申辦銀行帳戶，可以獲取新臺幣（下同）三
    千元之報酬，竟鋌而走險，而與該偽造證件集團姓名年籍不
    詳之成年成員共同基於偽造公印文、行使偽造特種文書之國
    民身分證及汽車駕駛執照及行使偽造私文書之犯意聯絡，先
    由甲○○於當日在臺中巿向上南路與東興路口，將自己之照
    片提供予該偽造證件集團姓名年籍不詳之成年成員供作偽造
    證件使用，再由該姓名年籍不詳之成年成員以不詳方式，在
    不詳地點，偽造國民身分證上之「內政部印」公印文，偽填
    「乙○○」之姓名、出生年月日、身分證統一編號、父母、
    出生地、住址等年籍資料，再貼上甲○○之照片一張，而偽
    造完成貼有甲○○照片之「乙○○」偽造國民身分證一張（
    下稱「乙○○」偽造國民身分證）；又同時以不詳方式偽造
    交通部製發汽車駕駛執照之「交通部駕駛執照製發之章」（
    起訴書誤為「交通部製發駕駛執照印」），偽載「乙○○」
    之姓名、駕照號碼（即身分證統一編號）、出生日期、住址
    ，再貼上甲○○之照片一張，而偽造完成貼有甲○○照片之
    「乙○○」偽造汽車駕駛執照一張（下稱「乙○○」偽造汽
    車駕駛執照）。翌日（二十三日），該姓名年籍不詳之成年
    成員在上開地點，將前開「乙○○」偽造國民身分證、「乙
    ○○」偽造汽車駕駛執照交予甲○○，並隨即帶同甲○○至
    臺中市某不詳刻印店，由不知情之成年刻印人員偽刻「乙○
    ○」之印章一顆，再一同持以前往臺中市○區○○○路二七
    ０號華南商業銀行五權分行，由甲○○假冒乙○○名義，接
    續在如附表所示私文書上，偽造「乙○○」之署押，及蓋用
    前開偽造印章而偽造「乙○○」之印文（詳如附表所示），
    先後偽造完成表彰係由乙○○申請開立活期儲蓄存款帳戶及
    申請晶片ＶＩＳＡ金融卡等意旨之如附表「文書名稱」欄所
    示私文書各一份，再連同前開「乙○○」偽造國民身分證、
    「乙○○」偽造汽車駕駛執照，均持交該銀行不知情之承辦
    成年行員，供該承辦成年行員核對身分，以申設帳號000
    －00－000000－0號活期蓄存款帳戶，而同時行使
    如附表所示之三份私文書及前開「乙○○」偽造國民身分證
    、「乙○○」偽造汽車駕駛執照，足以生損害於乙○○本人
    及華南商業銀行五權分行對帳戶管理之正確性。數日後，甲
    ○○接獲該姓名年籍不詳之成年成員來電表示上開帳戶之金
    融卡密碼錯誤無法使用，甲○○遂於同年五月二日上午十時
    四十五分許，持前開「乙○○」偽造國民身分證、「乙○○
    」偽造汽車駕駛執照、「乙○○」偽造印章、上開帳戶活期
    儲蓄存款存摺及金融卡，前往華南商業銀行五權分行，欲辦
    理帳戶密碼變更手續時，經交付該帳戶金融卡給銀行行員林
    倍如，林倍如發覺有異，乃報警處理，經警於同日上午十時
    五十分許在該銀行內當場查獲甲○○，並在甲○○身上扣得
    前開「乙○○」偽造國民身分證一張、「乙○○」偽造汽車
    駕駛執照一張、「乙○○」偽造印章一顆及上開帳戶活期儲
    蓄存款存摺一本，進而查悉上情。
二、前開犯罪事實，有下列證據可證：
（一）被告甲○○於警詢、偵查中所為與上揭犯罪事實相符之自
      白，及於本院準備程序及審理時為認罪之陳述。
（二）被害人即證人乙○○、華南商業銀行五權分行經理即證人
      王達雄於警詢時之證述。
（三）臺中市警察局第一分局扣押筆錄暨扣押物品目錄表、照片
      、乙○○本人國民身分證正反面影本、內政部九十七年十
      二月十七日台內戶字第０９７０１９９９４６號函、內政
      部警政署刑事警察局鑑定書、交通部公路總局臺中區監理
      所九十七年十一月二十五日中監駕字第０９７００４８０
      ０７號函、永豐紙業股份有限公司九十七年十二月二日永
      紙總字第９７２２６號函、華南商業銀行五權分行函附之
      客戶資料查詢申請單、如附表所示私文書、財團法人金融
      聯合徵信中心國民身分證領補換資料查詢驗證、通報案件
      紀錄及補充註記資訊、金融卡帳戶資料查詢。
（四）扣案之前開「乙○○」偽造國民身分證一張、「乙○○」
      偽造汽車駕駛執照一張、「乙○○」偽造印章一顆及上開
      帳戶活期儲蓄存款存摺一本。
三、論罪之說明：
（一）按國民身分證原屬刑法第二百十二條條之特種文書，而戶
      籍法於九十七年五月二十八日修訂公布第七十五條，並於
      同年月三十日施行，該條第一項、第二項規定：「意圖供
      冒用身分使用，而偽造、變造國民身分證，足以生損害於
      公眾或他人者，處五年以下有期徒刑、拘役或科或併科新
      台幣五十萬元以下罰金。行使前項偽造、變造之國民身分
      證者，亦同。」。依其內容，關於國民身分證部分，應屬
      刑法第二百十二條、第二百十六條之特別規定，至於刑法
      第二百十八條第一項之偽造公印、公印文罪，並未修正，
      且與戶籍法第七十五條第一項之構成要件不同，自難謂戶
      籍法第七十五條第一項係刑法第二百十八條第一項之特別
      法。且偽造、變造國民身分證，並不當然需要偽造國民身
      分證上之公印文，是偽造、變造國民身分證，自不能當然
      包括偽造公印文在內。而偽造公印或公印文，刑法第二百
      十八條既有獨立處罰規定，且較戶籍法第七十五條第一項
      規定之處罰為重，則於偽造國民身分證同時偽造公印或公
      印文者，即難僅論以戶籍法第七十五條第一項之罪，而置
      刑法第二百十八條第一項處刑較重之罪於不問（司法院大
      法官會議釋字第八二號解釋、最高法院九十七年度台上字
      第五一一四號裁判可參）。是以被告行為後，戶籍法既修
      正增訂第七十五條，且經與刑法第二百十六條之行使第二
      百十二條比較結果，修正後之戶籍法第七十五條第一項、
      第二項之規定並未較有利於被告，依刑法第二條第一項前
      段規定，關於被告行使偽造國民身分證部分（不含偽造公
      印文部分），應依刑法第二百十六條、第二百十二條論處
      。
（二）被告係為達取得上開銀行帳戶之存摺、金融卡，始偽造「
      內政部印」之公印文，並行使前開「乙○○」偽造國民身
      分證、「乙○○」偽造汽車駕駛執照及如附表所示之私文
      書，其犯罪目的單一，依一般社會通念，認應評價為一罪
      方符合刑罰公平原則，如予數罪併罰，反有過度處罰之疑
      ，與人民法律感情亦未契合。故本院認於牽連犯廢除後，
      適度擴張一行為概念，認被告上開偽造「內政部印」公印
      文、行使偽造特種文之國民身分證及汽車駕駛執照、行使
      如附表所示私文書等犯行，為一行為觸犯數罪名之想像競
      合犯，應從情節較重之行使偽造私文書罪論處。
四、沒收之諭知：
（一）附表所示之私文書既經被告行使而由華南商業銀行五權分
      行收執，已非被告所有，又不屬違禁物，核與刑法第三十
      八條沒收之要件不合。惟如附表「偽造署押及印文」欄內
      之偽造署押及印文，及扣案之「乙○○」偽造印章一顆，
      均應依刑法第二百十九條規定，宣告沒收。
（二）扣案之「乙○○」偽造國民身分證、「乙○○」偽造汽車
      駕駛執照各一張，均係被告所有並供違犯上開犯行所用之
      物；另扣案之華南商業銀行五權分行活期儲蓄存款存摺一
      本，亦係被告所有並因違犯上開犯行所得之物，應分別依
      刑法第三十八條第一項第二款、第三款規定，宣告沒收。
      又扣案之「乙○○」偽造國民身分證、「乙○○」偽造汽
      車駕駛執照各一張既均沒收，則「乙○○」偽造國民身分
      證上偽造之「內政部印」公印文、「交通部駕駛執照製發
      之章」之印文各一枚，均不另依刑法第二百十九條規定諭
      知沒收。
五、依刑事訴訟法第二百七十三條之一第一項、第二百九十九條
    第一項前段、第三百十條之二、第四百五十四條第一項，刑
    法第二條第一項前段、第二十八條、第二百十六條、第二百
    十二條、第二百十條、第二百十八條第一項、第五十五條、
    第二百十九條、第四十一條第一項前段、第三十八條第一項
    第二款、第三款，刑法施行法第一條之一，判決如主文。
本案經檢察官陳旻源到庭執行職務
中    華    民    國    98    年    4     月    30    日
                    刑事第七庭  法  官  莊嘉蕙
以上正本證明與原本無異
如不服本判決應於收受送達後十日內向本院提出上訴書狀，並應
敘述具體理由；其未敘述上訴理由者，應於上訴期間屆滿後二十
日內向本院補提理由書（均須按他造當事人之人數附繕本）「切
勿逕送上級法院」。
                                書記官  陳怡臻
中    華    民    國    98    年    4     月    30    日
附錄論罪科刑法條
中華民國刑法第210條
偽造、變造私文書，足以生損害於公眾或他人者，處5 年以下有
期徒刑。
中華民國刑法第212條
偽造、變造護照、旅券、免許證、特許證及關於品行、能力服務
或其他相類之證書、介紹書，足以生損害於公眾或他人者，處1
年以下有期徒刑、拘役或3 百元以下罰金。
中華民國刑法第216條
行使第210 條至第215 條之文書者，依偽造、變造文書或登載不
實事項或使登載不實事項之規定處斷。
中華民國刑法第218條第1項
偽造公印或公印文者，處 5 年以下有期徒刑。
附表：
┌──┬───────────┬───────────────────┐
│編號│文    書    名      稱│  偽  造  署  押  及  印  文          │
│    │                      │                                      │
├──┼───────────┼───────────────────┤
│ 一 │開戶總約定書條款確認聯│立約定書人欄偽造之「乙○○」署押一枚│
│    │                      │偽造之「乙○○」印文二枚            │
├──┼───────────┼───────────────────┤
│ 二 │印鑑卡                │戶名欄偽造之「乙○○」署押一枚      │
│    │                      │偽造之「乙○○」印文二枚            │
├──┼───────────┼───────────────────┤
│ 三 │存款往來項目申請書    │申請人欄偽造之「乙○○」署押一枚    │
│    │                      │偽造之「乙○○」印文二枚            │
└──┴───────────┴───────────────────┘


司法院資訊處製作；財團法人民間司法改革基金會備份。
